臺灣高等法院臺南分院刑事判決　　　　 96年度上訴字第816號
上　訴　人　臺灣雲林地方法院檢察署檢察官
被　　　告　乙○○
上列上訴人因被告妨害自由案件，不服臺灣雲林地方法院96年度
簡上字第38號中華民國96年6月1日第一審判決（起訴案號：臺灣
雲林地方法院檢察署95年度偵字第3532號），提起上訴，本院判
決如下：
    主  文
上訴駁回。
    理  由
一、聲請簡易判決處刑意旨略以：被告乙○○與一年籍姓名不詳
    之成年男子，於民國九十五年六月二十九日，在雲林縣斗六
    市○○路某小吃部飲用酒類後，因故與另一年籍姓名不詳綽
    號「信吉」之成年男子發生糾紛，經告訴人甲○○出面調解
    ，被告與該名年籍姓名不詳之成年男子認遭告訴人與綽號「
    信吉」之成年男子欺負而心生不滿，竟基於妨害自由之犯意
    聯絡，被告先要求告訴人甲○○駕駛自小客車載送被告與該
    年籍姓名不詳之成年男子返回雲林縣斗六市○○里○○路電
    纜線工寮住處，抵達該處後，被告與該名年籍姓名不詳之成
    年男子隨即將告訴人毆打成傷（傷害部分另經檢察官為不起
    訴處分），再由該名年籍姓名不詳之成年男子強押告訴人至
    上址房間內，被告與該名年籍姓名不詳之成年男子並限制告
    訴人在該房間內不得離去，受控制時間長達一小時之久，被
    告與該名年籍姓名不詳之成年男子即共同以此方式剝奪甲○
    ○之行動自由。因認被告涉有刑法第三百零二條第一項之罪
    嫌。
二、證據能力部分：被告於原審對檢察官所提證據，除證人甲○
    ○九十五年六月三十日警詢筆錄不同意使用（經原審公訴檢
    察官於準備程序中亦表明捨棄做為證據使用外），對於檢察
    官所提其他證據之證據能力均無意見，同意做為證據使用，
    合先敘明。
三、按犯罪事實應依證據認定之，無證據不得認定犯罪事實；又
    不能證明被告犯罪者，應諭知無罪之判決，刑事訴訟法第一
    百五十四條第二項、第三百零一條第一項分別定有明文；且
    認定不利於被告之事實，須依積極證據，苟積極證據不足為
    不利於被告事實之認定時，即應為有利於被告之認定，更不
    必有何有利之證據（最高法院30年上字第816號判例參照）
    ；而認定犯罪事實所憑之證據，雖不以直接證據為限，間接
    證據亦包括在內；然而無論直接或間接證據，其為訴訟上之
    證明，須於通常一般之人均不致有所懷疑，而得確信其為真
    實之程度者，始得據為有罪之認定，倘其證明尚未達到此一
    程度，而有合理之懷疑存在時，基於無罪推定之原則，即應
    為無罪之判決（最高法院76年台上字第4976號判例參照）。
    另按告訴人之告訴，須無瑕疵可指，且就其他方面調查，又
    與事實相符，始足採為認定犯罪事實之憑證。苟積極證據不
    足證明犯罪事實，被告之抗辯或反證縱屬虛為，仍不能以資
    為積極證據應予採信之理由，而應為被告有利之認定（最高
    法院70年台上字第381號判例參照）。又檢察官就被告犯罪
    事實，應負舉證責任，並指出證明之方法。因此，檢察官對
    於起訴之犯罪事實，應負提出證據及說服之實質舉證責任。
    倘其所提出之證據，不足為被告有罪之積極證明，或其指出
    證明之方法，無從說服法院以形成被告有罪之心證，基於無
    罪推定之原則，自應為被告無罪判決之諭知（最高法院92
    年台上字第128號判例意旨參照）。以上均屬「無罪推定」
    、「有疑唯利被告」原則。
四、訊據被告乙○○對於上開犯罪事實堅詞否認，辯稱：「我沒
    有對甲○○傷害、妨害自由、他被打時我還維護他。該名不
    詳男子我不認識。他是來做臨時工作而已。」等語。本件聲
    請簡易判決處刑意旨認被告乙○○涉有上揭妨害自由罪嫌，
    無非以告訴人甲○○偵查中之指訴與洪揚醫院診斷證明書一
    紙（見警卷第7頁）、現場照片二張為其依據。惟查：
（一）被害人甲○○於九十五年七月二十日檢察官偵訊中證稱：
      「乙○○跟一個不詳姓名的人在喝酒，打電話叫我過去，
      後來他們二方有爭執，我就調解，乙○○與這個不認識的
      人就以為我是在挺對方，不挺他們，所以叫我載乙○○及
      那個我不認識的人回家，那個不認識的人及乙○○就在他
      們的工地斗六市○○里○○路電纜線工寮打我了。乙○○
      及那個不詳人有限制我的行動自由，把我關在裡面。我載
      他們到工寮，在他們門前被打，然後又被拖進去工寮裡面
      房間再打，他們留我在那間房間一個多小時，不讓我走，
      乙○○及那個我不認識的人都有看住我。乙○○沒有打我
      ，他是用腳架住我，讓我被那個不認識的人打。林信吉就
      是與乙○○發生口角的人，我在檳榔攤認識他，不知道他
      住哪裡。」（見偵卷第6─7頁）等語。
（二）甲○○於原審審理中證稱：「我開檳榔攤，乙○○做工程
      ，偶爾去我那邊才認識。信吉那個人我認識比較熟，『信
      吉』一直打電話叫我去大學路的小吃部喝酒，我想說不好
      意思，那時接近我下班時間，所以我才過去小吃部看看，
      我到小吃部後，發現信吉已經喝醉，講話比較大聲，跟那
      個不知名的人發生摩擦，我想說兩邊都是我的客戶，因雙
      方都有去我的檳榔攤消費，因被告是住在臺中，『信吉』
      是在地的人，我就居中勸他們不要吵架，有什麼事情好好
      講，但因『信吉』已經喝醉無法控制他的言行，我就把『
      信吉』拉到外面，叫『信吉』不要為這個事情亂，因當時
      他們都是在小房間裡面，被告當時也喝很多酒，我也知道
      是被告花錢請『信吉』喝酒，我有跟『信吉』說今天人家
      是請他喝酒，喝酒要有一定的限度，不要在那邊亂，事情
      到這邊就結束。因為被告沒有車，被告就拜託我載他回去
      工地，我想說他都已經喝酒喝醉也無法開車，且我也沒有
      喝酒，所以我就答應開車載他回去。當時乙○○已經喝醉
      ，走路不穩。那時我是開車載被告跟另一個人，到工地時
      ，被告坐在副駕駛座，我是開廂型車，另外那個人坐在後
      座，在車上時沒有聽到乙○○和那個不詳姓名人對談。一
      停車那個人就拿安全帽從後面打我二下，就把我從車門邊
      拉出來，拉我出來後還有打我二十幾下，最後打我的人還
      嗆聲說我在地人欺負外地人，後來把我拉到房間，我被他
      打到無法站立，我被拉出車外時，乙○○就下車慢慢繞過
      來，站在車門邊，我被拉出車外時，也是站在門邊，我被
      打到倒在車輪邊乙○○站在我旁邊，我叫他把我拉起來，
      乙○○也靠著車子他用腳撐著我，我的身體靠在被告的左
      腿。乙○○當時沒有打我、踹我，也沒有叫不知名的人打
      我、踹我。後來打我那個人，用右手勒住脖子把我拉到工
      地房間，約有幾百步的距離。進入工寮後那個不知名的人
      還有打、踹我，裡面有個簡陋的床舖，我滾入床舖，當時
      乙○○站在房間外面的門口。接著那個不詳姓名的人站在
      房間門口，一下站在門口，一下進去裡面，不讓我出去，
      氣沖沖的一直打電話聯絡。乙○○應該在房間但沒有離很
      遠，因當時我視線有限，這個房間看出去，就看到外面的
      門，從大門進來轉角就是一間房間，外面是鐵門，不是進
      去就是房間，是進去就是客廳，旁邊是個門，所以能看到
      的角度只是個直角，且當時天色已經暗了。打我的人，有
      交代乙○○說要讓我一直待在房間，不能讓我離開。但是
      沒有聽到乙○○應聲。當時我覺得那個人已經喝酒喝到瘋
      了，我想說自己要想辦法脫身，所以我就叫乙○○，乙○
      ○就走進房間裡面，我就跟乙○○說，請他轉告他朋友說
      ，我沒有得罪他們，也好意載他們回來，為何他們要打我
      。乙○○聽完沒有說什麼就出去，乙○○是我叫他時他才
      進來房間，剩下都待在外面。後來沒有多久警察就來了。
      」等語。
六、綜合證人甲○○之上開證詞，可知證人甲○○於偵訊及原審
    審理之供述略有不同。經查：
（一）本件證人甲○○接受檢察官訊問時，距離其被害之時間不
      到一個月，而被告又不交代該不詳姓名男子之正確姓名年
      籍資料以供調查，當此之時，甲○○於氣憤難平下，所為
      之陳述難免有所誇大。故其於原審審理中所為之證詞，因
      距離案發時間較久、心情比較平復，且經過交互詰問程序
      ，應較為接近真實。
（二）不論依證人甲○○偵查中或原審審理中之陳述，被告皆不
      曾對其直接為傷害之犯行，若被告與該不詳姓名之成年男
      子有犯意之聯絡，則被告於證人下車後即遭其該不詳姓名
      男子毆傷之際，被告大可直接對證人甲○○施以不法腕力
      加害，又何必要用腳支撐住證人之動作，足認被告乙○○
      並無加害證人甲○○之心。
（三）若被告與該不詳姓名男子有妨害證人自由之犯意聯絡，則
      當會有積極之作為，以利其等犯罪之遂行，被告又如何會
      於該不詳姓名男子出聲要被告看住證人時，不出聲應答，
      反而於證人出聲呼叫時，進入房間查看證人之情況。
（四）被告與該不詳姓名男子在證人車上時，其二人並無對答之
      語，而對證人表達過不滿情緒的，亦僅該不詳姓名之男子
      ，被告並無妨害甲○○自由之動機。
（五）再依檢察官所舉之弘揚醫院診斷證明書一紙（斗六警偵字
      第0950008632號卷第7頁）、現場照片二張，僅能證明證
      人甲○○確實遭人傷害受有如診斷證明書所載傷勢，及案
      發地點之狀況，並非即能據以認定被告有何妨害自由之犯
      行。
七、證人陳定益於原審證稱：「我當天在工寮裡面，有聽到喊叫
    聲，有看到二個人在那邊吵架，我想說那兩個人我不認識，
    且那兩個好像有喝酒，我就沒有插手管，就離開了。當時我
    有看到被告要將另兩個人拉開，就是從中間要將兩個吵架的
    人拉開。我從工寮裡面走出來，我在工寮裡面聽到喊叫的聲
    音，我從工寮裡面走出來，看到他們三個人，被告也在那邊
    勸架，我想說不要惹事，所以我就先走了。他們當時拉來拉
    去，拉衣服、揮手，我有聽到聲音，我想說被告在那邊阻擋
    ，所以我就離開。」等語（見原審卷第44─45頁）。亦與被
    告乙○○所辯之詞相符，雖證人甲○○證稱案發時、地僅有
    被告乙○○與該不詳姓名之男子在場，惟證人甲○○稱當時
    一下車即遭該不詳姓名之男子以安全帽擊倒在地，已如前述
    ，當此之時，是否有其他之人在附近觀看，及被告乙○○有
    無出以任何之肢體動作維護證人甲○○，諒亦非證人甲○○
    所得知，故不能以證人甲○○之證詞即認證人陳定益所言不
    實。而依證人陳定益所言，本件被告既有拉開不詳姓名男子
    與證人甲○○之動作，益徵被告乙○○並無加害證人甲○○
    之心，及無妨害證人甲○○自由之犯意。
八、綜上所述，本件公訴人所舉之證據尚不足以證明被告有妨害
    自由之犯行。此外，公訴人亦查無積極證據足證被告確有妨
    害自由之犯行，原審因而諭知無罪判決，經核於法並無不合
    。
九、檢察官上訴意旨，雖以被告於證人甲○○被毆打及妨害自由
    時至警員據報前來時共約一小時，均未有實際之勸阻等行為
    ，反作壁上觀，及於警員前來時即逃逸無蹤等情，認被告確
    與該男子有犯意聯絡及行為分擔云云。惟查，被告對甲○○
    遭該男子毆打及妨害自由時，雖為作壁上觀之不作為，惟被
    告對甲○○並無作為之義務，即不得對其之不作為科以刑責
    。又警員據報前來，現場之人見之即鳥獸散，乃人之常情，
    尚不得據此即認被告與該男子有犯意聯絡及行為分擔。是檢
    察官以上開理由指摘原判決不當，為無理由，應予駁回。
據上論斷，應依刑事訴訟法第三百六十八條，判決如主文。
中　　華　　民　　國　　96　　年　　9　 　月　　18　　日
                  刑事第二庭    審判長法　官  葉居正
                                      法　官  洪碧雀
                                      法　官  吳勇輝
以上正本證明與原本無異。
檢察官如不服本判決，應於收受本判決後十日內向本院提出上訴
書，其未敘述上訴理由者並得於提起上訴後十日內向本院補提理
由書。
本件被告不得上訴。
　　　　　　　　　　　　　　　　　　　書記官  李良倩
中　　華　　民　　國　　96　　年　　9　 　月　　18　　日
